臺灣板橋地方法院交通事件裁定　　　　　　　　　　九十三年度交聲字第七五九號
　　原處分機關　交通部公路總局臺北區監理所板橋監理站
　　異　議　人
　　即受處分人　甲○○
右列異議人因違反道路交通管理處罰條例案件，對於交通部公路總局臺北區監理所板
橋監理站民國九十三年六月二日以板監違字第裁四一｜Ａ四Ｌ００二三五０號裁決書
所為之處分，聲明異議，本院裁定如左：
    主    文
異議駁回。
    理    由
一、原處分意旨略以：異議人即受處分人甲○○於民國九十三年三月十日十三時五十
    六分許，駕駛車號ＬＬＶ｜０八二號重型機車，由臺北市○○路車行地下道往北
    方向行駛至忠孝東路口時，因違反標誌、標線指示，違規右轉往忠孝東路行駛，
    經臺北市政府警察局交通警察大隊直屬第三分隊值勤員警依法攔停稽查，經警告
    知違規事實後掣單舉發，爰依道路交通管理處罰條例第四十八條第二款（裁決書
    贅引第一項）、第六十三條第一項第一款（裁決書漏載第一款）之規定，裁處異
    議人罰鍰新臺幣（下同）六百元，並記違規點數一點等語。
二、異議意旨略以：異議人於九十三年三月十日十三時五十六分許騎乘機車自基隆路
    地下道行駛至忠孝東路口，當時路口號誌燈為綠燈，左燈（於本院詢問時改為：
    右燈）為右轉指示燈，乃依燈號指示右轉，竟遭臺北市政府警察局交通警察大隊
    員警取締，該地下道出口至忠孝東路口距離約二、三十公尺（異議人於本院詢問
    時改稱：地下道出口到鐵塔的標示牌只有一、二十公尺），行車時間約三、四秒
    即抵達十字路口，依駕駛人習慣，當然緊盯路口號誌燈，不會抬頭上望或左顧右
    盼鐵塔上之禁止機車右轉之標示牌，況當時交通擁擠，車道上擠滿公車，嚴重影
    響駕駛人視線，聲請人為臺北縣民，不熟悉當地路況，當時基隆路與忠孝東路口
    右轉指示燈既為綠燈，駕駛人如何僅憑顏色及右轉箭頭判斷僅供汽車駕駛人遵行
    ？依據道路交通標誌標線號誌設置規則第二十三條第四點，警告標誌設置位置與
    警告標的物起點之距離，應配合行車速率，自四十五公尺至二百公尺為度，如受
    實際情形限制，得酌予變更，但其設置位置必須明顯，並不得少於安全停車視距
    ；本件基隆路地下道車道上之直行標線，必須等到路段全面淨空始能看見，而鐵
    塔之禁止右轉及直行標示牌，由地下道出口測其距離約十公尺，明顯違反前述設
    置規定，且當時交通擁擠，影響駕駛人視線，造成標示不明顯，復加上駕駛人即
    將通過十字路口，理應緊盯號誌及路況，無法在一秒鐘時間內一心二用而清楚看
    見鐵塔上之禁止標示牌；又警察取締時，未依「違反道路交通管理事件統一裁罰
    基準及處理細則」第四條規定執法，反向其同僚表示：「違規還說那麼多，給他
    錄音啦」，態度傲慢，亦未依據該細則第四十條之規定，給予違規行為人陳述之
    機會，另當時有七、八名民眾同遭警察取締，足見該禁止右轉標示不明顯；又裁
    決單位於本案裁決前，並未依據交通管理事件通知單注意事項第七項，給予違規
    行為人陳述意見之機會；異議人於九十三年三月十二日提出申訴，同年六月九日
    獲得裁決書，原處分機關所為之處分，顯有錯誤，為此狀請撤銷原處分云云。
三、按汽車駕駛人轉彎時，不依標誌、標線、號誌指示者，處二百元以上六百元以下
    （即新臺幣六百元以上一千八百元以下）罰鍰，並記違規點數一點，道路交通管
     理處罰條例第四十八條第二款、第六十三條第一項第一款分別定有明文。
四、經查：
    (一)異議人即受處分人甲○○於九十三年三月十日十三時五十六分許，駕駛車號Ｌ
      ＬＶ｜０八二號重型機車，由臺北市○○路車行地下道出地下道往北方向行駛
      至忠孝東路口時，因駕駛人轉彎時，不依標誌、標線指示，在禁止右轉處右轉
      往忠孝東路行駛之違規行為，經臺北市政府警察局交通警察大隊（下簡稱：舉
      發機關）直屬第三分隊值勤員警依法攔停稽查，經警告知違規事實後掣製掌電
      字第Ａ四Ｌ００二三五０號違反道路交通管理事件通知單舉發，異議人不服，
      於九十三年三月十二日，向舉發機關提出陳述意見，舉發機關於九十三年四月
      二日以北市警交大三字第０九三六一六六０三００號書函函覆仍認異議人違規
      屬實，異議人復於九十三年五月十日，逕向非管轄機關臺北市交通事件裁決所
      提出申訴，函轉至原處分機關後，原處分機關於九十三年六月二日以板監違字
      裁四一｜Ａ四Ｌ００二三五０號裁決書，裁處異議人罰鍰新臺幣六百元，並記
      違規點數一點，原處分機關並於九十三年六月七日，以北監板四字第０九三九
      一０三一九五號函檢附上開板監違字裁四一｜Ａ四Ｌ００二三五０號裁決書，
      告知異議人救濟程序，異議人知悉原處分機關裁決內容後，於九十三年六月十
      四日提出聲明異議等情，有上開通知單、舉發機關書函、臺北市交通事件裁決
      所函、交通部公路總局臺北區監理所函、裁決書、原處分機關函及異議人聲明
      異議狀各一份附卷可稽。
    (二)異議人雖具狀執前詞置辯，並到庭辯稱：「事發當天我從地下道上來，地下道
      出口到鐵塔的標示牌只有一、二十公尺，我看是右轉箭頭的綠燈就行走，那時
      有很多騎機車駕駛也是綠燈行走，結果就被警員取締，˙˙˙（問：是否知道
      地下道上來不能右轉？）我當時不知道，因我是第一次經過那個地下道，我上
      來的時候公車擋住視線，我的異議狀可能語氣上的錯誤，我上來的時候只有一
      、二秒鐘」云云（見本院九十三年七月二日訊問筆錄）。惟查：
      (1)本件爭議路段係基隆路車行地下道往北方向出地下道後之忠孝東路口，在該
        車行地下道上來之車道路口上方設有鋼架，鋼架上設置有直行指示標誌及禁
        止右轉標誌，近路口之車道地面亦繪有直行之箭頭標線，該車行地下道上來
        之車道與其右側之平面車道間有一分隔島相隔，設置於路口右側平面之號誌
        燈，係專供指示該右側平面車道車輛直行及右轉使用，且僅該平面車道路口
        上方之鋼架設置有直行並可右轉之指示標誌等情，為舉發機關九十三年四月
        二日北市警交大三字第０九三六一六六０三００號書函載述明確，並有該路
        口照片影本二紙附卷可參。按駕駛人駕駛車輛或行人在道路上，應遵守道路
        交通標誌、標線、號誌之指示、警告、禁制規定，並服從執行交通勤務之警
        察或依法令執行指揮交通及交通稽查任務人員之指揮，道路交通管理處罰條
        例第四條第一項定有明文。是駕駛人駕駛車輛駛至路口時，不僅應注意路口
        之交通號誌，同時亦應注意路口所設之標誌、標線之指示。且衡諸實際情形
        ，倘若駕駛人駕駛車輛行駛至路口時，僅看交通號誌，全然不顧路口上方、
        兩側或地面所設其他交通標誌、標線所為之指示、警告、禁制（例如：速限
        、單行道、注意行人等），極易構成違規並肇致車禍之發生（如本案之情形
        ，被告機車原遵行車道右側平面車道欲直行之車輛駕駛人會認為其左側自地
        下道上來之車輛不得右轉，其有直行之路權，而直接向前直行，並不預期其
        左側車道有人會違規右轉，此際若該左側車道有人駕車違規右轉，即極易與
        直行車輛發生碰撞）。故異議人異議理由主張駕駛人駕駛車輛穿越路口之習
        慣，當然緊盯路口號誌燈，不會抬頭上望或左顧右盼鐵塔上之禁止機車右轉
        之標示牌云云，實無足取。
      (2)次按禁止標誌，係表示禁止事項，而禁行方向標誌，用以告示車輛駕駛人禁
        行之方向，設於禁止各種車輛右轉、左轉或左右轉道路入口附近顯明之處，
        有時間、車種、車道特殊規定者，應在附牌內說明，道路交通標誌標線號誌
        必須設於禁止各種車輛右轉、左轉或左右轉道路入口「附近顯明」之處，並
        未規定設置位置必須與禁止各種車輛右轉、左轉或左右轉之道路入口相距若
        干公尺為度。查臺北市○○路車行地下道往北方向至忠孝東路口前確實設置
        有直行及禁止右轉標誌，其中禁止右轉之標誌，係設於車行地下道上來後之
        路口上方之鋼架上，標誌、標線極為清楚明確，而交通標誌設於路口上方，
        已成現今臺灣道路交通標誌設置之通例；又該車行地下道上來之右側另有平
        面車道，中間有分隔道相隔離，設置於路口右側平面之號誌燈，係專供該右
        側平面車道車輛直行及右轉使用，且僅該平面車道路口上方之鋼架設置有直
        行並可右轉之指示標誌，均見前述，復有該路口照片影本二紙附卷可考。依
        此路況觀之，一般駕駛人自上開車行地下道上來往北方向至忠孝東路口前時
        ，並無不能或難以見到該路口上方設有禁止右轉標誌之情形，且上揭路口中
        央及右側上方之標誌，對車行地下道上來之車輛及其右側平面車道車輛之行
        進方向各有明顯區隔之指示（禁制），實難認有易使人混淆之處。再者，該
        路段右側既有平面車道，且與車行地下道上來之車道間，設有分隔道相隔離
        ，依照一般駕駛人用路經驗應知：行駛於該路段車行地下道之車輛上來後倘
        違規右轉，極易與右側平面車道之直行車輛發生碰撞，是異議人主張該路段
        禁止右轉之標示不明顯，以及其為臺北縣民不熟悉該路段交通狀況云云，亦
        顯無理由。至於異議人所引道路交通標誌標線號誌設置規則第二十三條第四
        點之規定：「警告標誌設置位置與警告標的物起點之距離，應配合行車速率
        ，自四十五公尺至二百公尺為度，如受實際情形限制，得酌予變更。但其設
        置位置必須明顯，並不得少於安全停車視距」，係就警告標誌設置位置所為
        之規定，尚不適用於禁止標誌。蓋警告標誌因考量必須提早警告駕駛人危險
        源之存在（例如：前有落石），故設置位置必須與警告標的物起點有若干距
        離，始有實益。相對於此，禁行方向標誌係告知駕駛人禁止右轉、左轉或左
        右轉，是必須設置於該路段之「附近顯明」之處，兩者作用迥異。異議人引
        道路交通標誌標線號誌設置規則第二十三條第四點，指摘本件基隆路車行地
        下道往北方向至忠孝東路口前所設置之禁止右轉標誌不當，顯係錯引法條，
        實不足採。
    　(3)末按道路交通管理處罰條例所定罰鍰之處罰，行為人接獲違反道路交通管理
        事件通知單後，於十五日內得不經裁決，逕依第九十二條第三項之罰鍰基準
        規定，向指定之處所繳納結案；不服舉發事實者，應於十五日內，向處罰機
        關陳述意見；其不依通知所定期限前往指定處所聽候裁決，且未依規定期限
        繳納罰鍰結案或向處罰機關陳述意見者，處罰機關得逕行裁決之；又違反本
        條例行為之處罰，處罰機關於裁決前，應給予違規行為人陳述之機會，違規
        行為人陳述時，得交付違反道路交通管理事件陳述單，請其自行填明或由處
        罰機關指定人員代為填寫，並由陳述人簽章後處理之，道路交通管理處罰條
        例第九條第一項、違反道路交通管理事件統一裁罰基準及處理細則第四十條
        定有明文。本件舉發機關掣單舉發時，已於通知單上告知得採郵繳或語音轉
        帳方式繳納結案，並已告知到案處所，異議人不服舉發，先後於九十三年三
        月十二日及九十三年五月十日，向舉發機關及非管轄機關臺北市交通事件裁
        決所提出申訴，除舉發機關函覆仍認異議人違規外，異議人之申訴書亦輾轉
        由處罰機關即原處分機關受理，業見前述，是異議人於本件原處分機關裁決
        前，已陳述意見，應無疑義。異議理由指摘原處分機關裁決前，未給予異議
        人陳述之機會，並非事實，且亦不得因原舉發機關或處分機關未採納其申訴
        理由，即謂未給予陳述之機會。另異議理由指摘舉發機關值勤員警態度傲慢
        亦未依據違反道路交通管理事件統一裁罰基準及處理細則第四十條之規定，
        給予違規行為人陳述之機會云云，然查，舉發機關僅立於舉發交通違規行為
        之地位，並無處罰權力，故上開細則第四十條係規定處罰機關應給予違規行
        為人陳述意見之機會，而本件異議人於裁決前已經陳述意見，已如前述，故
        裁決程序並無瑕疵。異議人不思執勤員警阻止其違規右轉行為，可能因此防
        止車禍之發生，反指相關機關未給予其陳述意見機會，實未有當。
五、綜上論述，異議人確有於九十三年三月十日十三時五十六分許，駕駛車號ＬＬＶ
    ｜０八二號重型機車，在臺北市○○路車行地下道上來之禁止右轉之忠孝東路口
    ，違規右轉行駛之行為，而該路口之禁止右轉標誌復設於明顯易見處，合於相關
    規定，原處分機關依道路交通管理處罰條例第四十八條第二款（裁決書贅引第一
    項）、第六十三條第一項第一款（裁決書漏載第一款，茲補正）之規定，裁處異
    議人罰鍰新臺幣六百元，並記違規點數一點，於法並無違誤或不當之處，本件異
    議為無理由，應予駁回。
六、依道路交通管理處罰條例第八十七條第二項、道路交通案件處理辦法第十九條，
    裁定如主文。
中　　　　華　　　　民　　　　國　　九十三　　年　　七　　月　　三十　　日
　　　　　　　　　　　　　　　　　　臺灣板橋地方法院交通法庭
　　　　　　　　　　　　　　　　　　　　法　官    王復生
右正本證明與原本無異。
如不服本裁定，應於裁定送達後五日內向本院提出抗告狀。
                                        書記官    黃美雲
中　　　　華　　　　民　　　　國　　九十三　　年　　八　　月　　三　   日
                                  法    官        王復生
